【裁判字號】    98,訴易,10
【裁判日期】    980624
【裁判案由】    損害賠償
【裁判全文】
臺灣高等法院高雄分院民事判決          98年度訴易字第10號
原    告  乙○○
被    告  丙○○
          甲○○
上列當事人間因請求侵權行為損害賠償事件，經本院刑事庭於民
國98年4月9日裁定移送（98年度附民字第24號），本院於民國98
年6月10日言詞辯論終結，判決如下︰
    主  文
被告丙○○應給付原告新臺幣參萬元，被告甲○○應給付原告新
臺幣壹萬元，及均自民國九十八年五月十三日起，至清償日止，
按年息百分之五計算之利息。
原告其餘之訴駁回。
訴訟費用由被告負擔十五分之一，餘由原告負擔。
    事 實 及 理 由
一、原告起訴主張：伊與被告丙○○因高雄縣梓官鄉○○村○○
    路147 巷27號房屋之產權及使用糾紛，於民國96年8 月29日
    下午2 時許，伊以輪椅代步至上開27號屋內，要求與丙○○
    討論產權及使用糾紛問題，適丙○○不在家，其配偶即被告
    甲○○不願出面，將自己鎖在房門內，伊拍打甲○○之房門
    ，甲○○以電話通知丙○○返家，丙○○見伊在房門口，竟
    自伊身後拉扯伊右手腕，致伊及所乘坐之輪椅向後傾倒，因
    而受有頭部外傷合併腦震盪、頸、背部挫傷、右手臂挫傷合
    併淤血；甲○○步出房門時，見伊跌倒在地，亦以腳踢伊之
    左大腿，致伊受有左大腿挫傷之傷害，被告之行為致伊遭受
    驚嚇，受有非財產上損害各新台幣（下同）30萬元。爰依侵
    權行為之規定，求為：被告應各給付原告30萬元，及均自98
    年5 月13日起算之法定遲延利息。
二、被告則以：渠等未推倒原告或傷害原告，証人謝雅雯係原告
    之子曾雅頌之女友，所言不實，即使渠等有傷害原告，原告
    當時亦有持寶特瓶敲打房門，對損害之發生與有過失等語，
    資為抗辯。
三、原告主張被丙○○自身後拉扯右手腕，致所乘坐之輪椅向後
    傾倒，傷及遭甲○○踢左大腿受傷之事實，據其提出國軍岡
    山醫院附設民眾診療服務處（下稱國軍岡山醫院）疾病診斷
    証明書（原審刑事一卷六頁），該証明書記載：「1.頭部外
    傷合併腦震盪，2.頸、背部挫傷，3.右手臂挫傷合併淤血、
    4.左大腿挫傷」，與證人謝雅雯於原審刑事案件審理時證稱
    略以：當天原告至上開房屋時，甲○○在房間裡面，原告去
    敲門，過沒有多久丙○○就從外面回來，一進來很生氣就站
    在原告輪椅的後方用手去拉原告的右手腕，原告就跟輪椅一
    起摔倒在地上，後腦先著地，整個人仰躺，甲○○趁原告摔
    下去的時候，就用腳踹原告的大腿等語（原審刑事二卷廿八
    頁），大致相符。原告於96年8 月29日下午3 時58分前往國
    軍岡山醫院急診時，急診護理評估紀錄單（原審刑事一卷四
    九頁）記載：「後枕部血腫」，及病歷記載原告「頸、背部
    挫傷」，與謝雅雯所証原告係後腦先著地合，考諸乘坐輪
    椅者如無外力施加，衡情無可能自行向後傾倒，即原告係往
    前倒或往旁邊倒，尚不致造成「後枕部血腫」及「頸、背部
    挫傷」之情事。又該急診護理評估單並非依原告之陳述而為
    記載，而係急診人員依檢查結果而為記載，且原告係於與被
    告發生糾紛後立即前往就醫，故原告上開主張核屬可採。被
    告雖主張：謝雅雯係乙○○之子曾雅頌之女友，其證詞應有
    偏頗，且原告係由人自背面推輪椅，豈會讓丙○○拉右手腕
    導致向後倒下云云。惟謝雅雯係案發時之目擊証人，案發前
    與被告亦無瓜葛，於作証時曾具結擔保其陳述之真實性，如
    為虛偽証述，依法應受偽證之處罰，故不能以謝雅雯係原告
    之子曾雅頌之女朋友，即推論其証述不實。依謝雅雯所証：
    「丙○○係站在原告輪椅的後方用手去拉原告的右手腕，原
    告就跟輪椅一起摔倒在地上，後腦先著地」，即丙○○係將
    坐於輪椅之原告之右手後拉，致原告跌倒受傷，則原告右上
    臂於倒地碰觸地面時受傷，而曾武拉原告之右手腕，僅係很
    短時間，原告右手腕未受傷，均與經驗法則尚無背。急診病
    歷單記載：「S ：PAIN OVER HEAD AND．．．BY FALLINGDO
    WN」（因為跌倒導致頭頂部痛．．．），此乃原告向醫師陳
    述受傷之經過，與急診護理紀錄單及岡山醫院對病患乙○○
    小姐「腦震盪」治療摘要說明第2 點記載「自述係不小心從
    輪椅上跌倒」、「經由病人主訴是由輪椅不慎跌落所導致」
    （原審刑事一卷四六頁），尚有差異。再原告陳明原本不欲
    對被告提出刑事告訴，其後因被告丙○○對原告之子曾雅頌
    提出刑事告訴，所以其才在告訴期間屆滿前之最後一日提出
    刑事自訴（原審刑事一卷十頁），並有高雄縣政府警察局岡
    山分局97年6 月29日函所檢送之被告丙○○於97年2 月15日
    對曾雅頌提出侵入住宅及毀損之告訴筆錄附卷（同上卷五七
    至五九頁），原告迄於97年2 月29日始提起本件自訴，有自
    訴狀可參（同上卷一至六頁）。從而，原告於就醫時，對於
    親屬間爭執所受之傷害，為顧及顏面或其他因素，而未向醫
    院人員據實以告，尚符常情。故被告主張：上揭病歷載明原
    告就醫時已自述係不小心從輪椅上跌倒，且如被告係拉扯自
    訴人之右手腕，何以其受傷部分係右上臂云云，均非可採。
    至於被主張案發現場有3 坪中空間，原告家人及友人在場（
    按：依被告主張共5 人）豈有可能放任丙○○「先有此預備
    傷害之動作」，再「不聽原告兒子3 次喝令制止下」，耗費
    一大段時間完成傷害原告行為，原告2 位兒子及曾雅雯均阻
    止丙○○或做出保護原告之任何舉動, 任憑其母遭人傷害，
    乃係其主觀臆測之詞，尚非可採。
四、被告於97年4 月22日提出第1 份有關兩造於96年8 月29日發
    生爭執之詳細經過之準備書狀，辯稱：被告夫婦於96年8 月
    29日上午一大早即去賣早點，直至近午與姐曾會返家，見原
    告及曾雅頌、曾雅頌同居人謝雅雯、曾雅明及鎖匠歐勇奕在
    住處門口，被告乃在屋旁清洗設備後與二名女兒去吃飯，曾
    會返家，被告返家後, 原告仍吵要求被告搬出去，丙○○乃
    要妻女先進屋，自己則外出，未幾，丙○○接到甲○○電話
    求援，稱原告已請帶來之鎖匠在換鐵門鎖，自己與女兒則被
    困在臥房內，被告之兄長曾大國雖在客廳未阻止，甲○○打
    電話請曾會幫忙，曾會到現場，但不敢入內，丙○○急往入
    內勸阻並稱要報警，原告等人始稍加收手，丙○○急忙叫甲
    ○○開門帶女兒衝出，丙○○見甲○○脫險本欲隨同逃出，
    但閃避不及被曾頌雅壓住在地，曾會見狀乃搶進拉住曾雅頌
    ，丙○○趁機跑出屋外，甲○○為向警報案進屋內欲取身分
    証，卻被原告以輪椅阻止住，揪領打了一巴掌，之後，被告
    一家人即被持鐵棍的曾雅及坐輪椅卻力大無窮之原告阻擋於
    門外，只好求救當地同族親之議員曾文水，傍晚先後二次前
    往協調未果，警方隨丙○○到場後，原告一行人始自行離去
    （原審刑事一卷十七至十八頁），與証人蔡尾吉於97年11月
    13日原審刑事庭結証稱略以：原告是我嫂子，我站在丙○○
    家門口空地，看到曾雅頌、曾雅明兩兄弟在打門（臥室），
    原告當時在客廳，有一個女生很像她媳婦也在客廳，伊沒注
    意原告在做什麼，當時丙○○不在家，他太太及女兒在房間
    （內），是因為有人在打門，丙○○後來回家開門（鐵門）
    ，開門後曾雅頌及曾雅明及開鎖的才進去，開鎖的是原告叫
    的，丙○○開門後，伊才看到甲○○跟她女兒從房間內出來
    ，我嫂子有打甲○○及她女兒巴掌，原告是在大小聲時（吵
    架時），面對面打甲○○及她女兒巴掌，警察有來，但不知
    道議員有無來（原審刑事二卷卅八頁至四一頁）。兩人就原
    告等人如何進入丙○○住處，原告究係何時打人，及原告究
    係打甲○○及女兒巴掌或只打寶珠巴掌，及有何人前往丙○
    ○住處協調之陳述，均有不同。又依蔡尾吉所言，曾雅頌、
    曾雅明及開鎖係於丙○○打門後始進入丙○○住處，則在丙
    ○○開門前，曾雅頌及曾雅又如何敲打丙○○屋內臥室房門
    ；又原告係坐輪椅之人，如何坐在輪椅上連續打甲○○母女
    ，更何況，被告上開答辯係稱甲○○為向警報案進屋內欲取
    身分証，卻被原告以輪椅阻止住，揪領打了一巴掌，更與蔡
    尾吉所稱原告是在大小聲時（吵架時），面對面打甲○○及
    她女兒巴掌，顯有不同。故被告答辯及証人蔡尾吉証述，均
    不足採。當天前往處理之証人曾文水於本院刑事庭証稱：與
    被告係同一祖父，發生衝突時有到場，但實際情形如何，伊
    無法敘述很完整，伊沒有注意到原告是否有受傷，伊對現場
    的狀況沒有注意得很詳細（本院刑事卷廿三頁），亦不足為
    被告有利之認定。
六、被告各自不法侵害原告之身體，既經認定，依民法第184 條
    第1 項前段、第195 條第1 項規定，自應負賠償責任。本院
    斟酌原告國小畢業，於89年在工作中受傷，自90年或91年坐
    輪椅迄今，名下無不動產，與大兒子曾雅頌同住高雄縣梓官
    鄉○○路必信巷23號，小兒子曾雅明在外面買房子住，現由
    二兒子扶養及由媳婦照顧，96年在高雄縣梓官鄉公所有薪水
    收入10餘萬元；被告係夫妻，丙○○國中肄業，甲○○國中
    畢業，育有二個女兒，一個13歲就讀國中一年級，一個8 歲
    就讀國小一年級，高雄縣梓官鄉○○村○○路147 巷27號1
    樓所坐落之土地（高雄縣梓官鄉○○段726 地號土地）登記
    在丙○○名義，房屋沒有辦理所有權第一次登記，夫妻擺路
    邊攤賣早餐，每月收入2 萬多元, 有兩造所陳明，並有稅務
    電子閘門財產所得調件明細表附卷（本院卷廿至廿一頁、十
    二至十四頁），及原告所受傷害程度等一切情狀，認為原告
    請求被告各給付30萬元，尚嫌過高，應核為丙○○、甲○○
    依序應給付原告3 萬元及1 萬元，方屬公允。逾此數額之請
    求，為無理由。至於被告主張原告拍打房門與有過失云云，
    惟原告拍打房門行為與被告傷害原告行為間，尚無相當因果
    關係，被告此部分主張，尚非可採。
七、綜上所述，原告之傷害其身體之事實為可採。從而，原告基
    於侵權行為之非財產上損害賠償請求權，請求被告丙○○、
    甲○○依序賠償原告3 萬元及1 萬元，及均自民國98年5 月
    13日起算之法定遲延利息範圍內，洵屬正當，應予准許。逾
    此部分所為之請求，為無理由，應予駁回。
八、據上論結：本件原告之訴，為一部有理由，一部無理由，依
    民事訴訟法第78條、第79條但書、第85條第1 項前段，判決
    如主文。
中    華    民    國    98    年    6     月    24    日
                            民事第六庭
                                審判長法官  許明進
                                法      官  徐文祥
                                法      官  李炫德
以上正本證明與原本無異。
本件不得上訴。
中    華    民    國    98    年    6     月    25    日
                                書  記  官  盧雅婷


司法院資訊處製作；財團法人民間司法改革基金會備份。
